臺灣高等法院刑事判決　　　　　　　 99年度交上易字第361號
上　訴　人　臺灣新竹地方法院檢察署檢察官
被　　　告　徐金灶
上列上訴人因被告過失傷害案件，不服臺灣新竹地方法院98年度
交易緝字第2 號，中華民國99年11月15日第一審判決（起訴案號
：臺灣新竹地方法院檢察署95年度偵緝字第538 號），提起上訴
，本院判決如下：
    主  文
原判決撤銷。
徐金灶從事業務之人，因業務上之過失傷害人，處有期徒刑陸月
，如易科罰金，以銀元佰元即新台幣玖佰元折算壹日。
    事  實
一、徐金灶係以駕駛計程車載客為業之計程車司機，為從事駕駛
    業務之人。於民國94年5月25日晚上9時6 分許，徐金灶駕駛
    車號426-ME號營業小客車，沿新竹縣竹東鎮○○路○ 段由東
    往西方向行駛，行經新竹縣竹東鎮○○路○ 段、竹中路交岔
    路口時，原須注意汽車行駛至交岔路口，轉彎應遵守燈光號
    誌，且應注意車前狀況，並隨時採取必要之安全措施，而依
    當時天候晴、夜間有照明、路面鋪設柏油、乾燥無缺陷、無
    障礙物，視距良好等一切情狀，並無不能注意之情事，竟疏
    未注意，於左轉燈光號誌尚未亮綠燈時，即貿然欲左轉通過
    上開交岔路口至竹中路，且未注意對向適有馬銘穎騎乘車號
    YXP-443號輕型機車，自新竹縣竹東鎮○○路○段由西往東方
    向行駛至上開交岔路口，並採取煞停、鳴按喇叭之必要安全
    措施，待貿然左轉後始發現馬銘穎騎車而至閃避不及，徐金
    灶駕駛上開營業小客車車頭撞擊馬銘穎騎乘輕型機車左側，
    導致馬銘穎人車倒地，並受有頭部外傷併急性硬腦膜下出血
    之傷害。徐金灶於肇事後，在有偵查權之機關或公務員尚未
    發覺其車禍肇事前，委請同事郭雲英電話報警，並向前往處
    理車禍事宜之時任新竹縣警察局竹東分局二重埔派出所警員
    宋俊傑、古玉能表明為肇事者，自首而接受裁判。
二、案經臺灣新竹地方法院檢察署檢察官指定馬銘穎之父馬志森
    為代行告訴人訴由臺灣新竹地方法院檢察署檢察官及新竹縣
    警察局竹東分局報請臺灣新竹地方法院檢察署檢察官偵查起
    訴。
    理  由
一、以下所引證據，經本院當庭提示，上訴人即檢察官、被告徐
    金灶對於被告以外之人於審判外之言詞及書面陳述，均表示
    無意見，同意作為證據（本院卷第29反頁），且本院審酌該
    言詞陳述或書面陳述作成時，並無違法或不當之狀況，依刑
    事訴訟法第159條之5第1 項規定，均有證據能力，合先敘明
    。
二、訊據被告對於上開時、地，駕駛車號426-ME號營業小客車（
    下稱肇事車輛）與馬銘穎騎乘車號YXP-443 號輕型機車發生
    擦撞，馬銘穎受有頭部外傷併急性硬腦膜下出血傷害等事實
    坦承不諱，惟矢口否認有何業務過失傷害犯行，辯稱：伊遵
    守號誌綠燈左轉，是馬銘穎閃在其前面之白色車輛，才撞到
    伊云云。
三、經查：
(一)被告於上開時、地，駕駛肇事車輛於載客途中與馬銘穎所騎
    輕型機車發生擦撞，馬銘穎因此受傷等情，業經被告自承在
    卷，並有高雄市立小港醫院診斷證明書、財團法人佛教慈濟
    綜合醫院診斷證明書、馬偕紀念醫院乙種診斷證明書、道路
    交通事故現場圖、道路交通事故調查報告表（一）（二）、
    現場照片、高雄市立小港醫院98年7月20日高醫港秘字第098
    0001068號函、98年7月27日高醫港秘字第0980001112號函暨
    其所附被害人病歷資料等附卷可稽（偵卷第13至15、27至29
    、33至35、43頁、原審交易卷第19頁，原審交易緝卷第58至
    69頁）。
(二)本件肇事責任之研判，固經台灣省竹苗區車輛行車事故鑑定
    委員會初議及覆議均認：肇事地為行車管制號誌正常運作之
    交岔路口，任何一方未依號誌指示行駛均可能造成相同型態
    之撞擊結果，因附卷佐證資料不足，本會無法據以鑑定何方
    未依號誌指示行駛等情，有該會95年2 月20日竹苗鑑950032
    字第0955300693號函、99年3月15日竹苗鑑990138字第09953
    00795號函各1紙在卷為憑（偵卷第47頁、交易緝卷第132 頁
    ）。再經原審囑託國立交通大學鑑定結果：肇事地點屬號誌
    化路口，且雙方於不同號誌指示之時相下行駛，各有不相衝
    突之路權時段，肇事責任宜應以路權歸屬為論斷依據，依卷
    附跡證尚無法判斷肇事時號誌情狀，恕本校無法提供鑑定意
    見，亦有該校99年9 月24日交大管運字第0991009581號函存
    卷可查（交易緝卷第149 頁）。且肇事地點之路口監視系統
    ，未拍攝到本件車禍經過情形及該路口當時號誌燈之運作情
    形，亦據證人即警員宋俊傑、古玉能結證在卷（偵第51 頁
    、交易緝卷第40、45至47頁）。又案發時所攝得之監視錄影
    畫面，無法轉檔為光碟VCD程式而未檢送附卷，有臺灣新竹
    地方法院檢察署及原審公務電話紀錄單（表）存卷可參（偵
    卷第58頁、交易卷第6頁）。然本院依卷內證據資料研判，
    認被告就本件車禍之發生，有未遵守燈光號誌指示及未注意
    車前狀況，並採取必要之安全措施等過失之理由如下：
  (1)被告先於警詢中供述：當時前方（白色）自小客車搶左轉號
    誌燈左轉，伊等候左轉綠燈號誌亮時才緩慢行駛等語（偵卷
    第6 頁）；復於原審供稱：伊跟著前方白色車走，停車時看
    到綠燈，等綠燈左轉，就跟著白色車轉，伊前方除了白色車
    ，沒有其他車等語（交易緝卷第169 頁）。被告就其前方之
    車輛究係搶左轉號誌燈左轉抑或俟左轉號誌指示燈亮起後始
    起步左轉，前後供述已有不一，所言已有可疑。另依道路交
    通事故現場圖（偵卷第27頁），顯示新竹縣竹東鎮○○路○
    段西往東方向燈光號誌為一般號誌燈，故該燈光號誌時序應
    為綠燈轉黃燈再轉紅燈；且因肇事車輛於肇事後所在位置，
    已越過新竹縣竹東鎮○○路○ 段、竹中路口之停止線，前行
    左轉至接近竹中路路口之斑馬線，以被告自承其係在該路口
    等待左轉之第2 部車，若被告與其前方之車輛均係俟左轉號
    誌指示燈亮起時始行左轉屬實，以該路口為6米寬之4線道，
    有新竹縣政府警察局竹東分局98年8月4日竹縣東警偵字第09
    80013466號函暨其所附道路現場狀況圖、現場照片等在卷為
    憑（交易緝卷第70至74頁），且靜止之車輛欲起步行駛時之
    速度勢必不快，焉有可能於左轉號誌指示燈亮起後未久，被
    告駕車即已接近完成左轉駛入竹中路之動作，且馬銘穎騎乘
    輕型機車闖紅燈未先撞及在被告之前的白色車輛，反而依卷
    附現場照片顯示輕型機車左側車身與被告所駕駛車輛車頭相
    撞之理；若被告前方車輛係在左轉號誌指示燈未亮時即搶先
    左轉，被告等待左轉號誌指示燈亮時才左轉屬實，以現今交
    岔路口，為求往來車輛淨空避免發生碰撞，燈光號誌之設計
    ，新竹縣竹東鎮○○路○ 段由西往東方向直行號誌燈由綠燈
    轉黃燈再轉紅燈，有數秒淨空之時間，同縣鎮○○路○ 段由
    東往西方向左轉燈光號誌始會亮起，被告自承：我前方車輛
    已經快要彎過去，我速度慢跟著彎，馬銘穎所騎機車往左邊
    閃開我前方車輛車尾，才會撞到我（原審卷第169 頁），以
    被告前方白色車輛在左轉燈光號誌尚未亮起時即搶先左轉，
    肇事地點復逾越新竹縣竹東鎮○○路之中心點較接近往新竹
    方向之路口，顯然斯時馬銘穎行車方向之燈光號誌為綠燈，
    該行車方向之燈光號誌尚待由綠燈轉黃燈再轉紅燈後，被告
    行車方向之左轉燈光號誌始會亮起，自應不會發生被告待左
    轉燈光號誌亮起時，始尾隨前方白色車輛左轉，並因馬銘穎
    左閃被告前方白色車輛車尾而與肇事車輛發生擦撞之情，足
    見被告上開所辯：其等左轉綠燈號誌亮時才緩慢行駛云云，
    要與卷證不符，無足憑採。
  (2)稽之宋俊傑證述：那裡有號誌，兩台車有1部車闖紅燈，因
    假如可以左轉的話，代表馬銘穎闖紅燈，假如機車是綠燈就
    代表被告闖紅燈。新竹往竹東方向號誌變換的順序，依序為
    紅燈、綠燈直行、綠燈左轉箭頭等語（偵卷第51頁、交易緝
    卷第42頁）。參以被告自承：伊緊跟著前方白色車輛轉彎，
    距離約1個人的寬度（當庭比劃經測量後為67公分）等語（
    交易緝卷第169頁），與被告於警詢時供述：伊前方自小客
    車搶左轉號誌燈左轉等情互核以觀（偵卷第6頁），顯見被
    告與其前方車輛均係未俟左轉號誌指示燈亮起時（即號誌尚
    為綠燈直行時）即逕自左轉等情，堪可認定，被告空言泛稱
    ：係依照左轉號誌燈行駛云云，亦不足採信。
  (3)被告雖以馬銘穎為閃避伊前方之車輛始撞擊肇事車輛等語（
    偵卷第6頁、交易緝卷第168反頁）。倘若屬實，依物理慣性
    原理，撞擊點應係馬銘穎騎乘之機車車頭直接撞擊肇事車輛
    之車頭，然觀諸馬銘穎機車受損區域集中在左側車身，有現
    場照片存卷可查（偵卷第35頁），益徵被告上開所辯，乃卸
    責之詞，難以採信。況果被告發現馬銘穎所騎乘機車闖紅燈
    閃避被告前方車輛，理應隨時注意此狀況，即刻採取煞車或
    按鳴喇叭提醒馬銘穎注意之必要安全措施，被告卻全然未有
    何應變措施，顯有未注意車前狀況，並隨時採取必要之安全
    措施等自明。
  (4)被告雖辯以：當時伊載運乘客有看到伊是遵守號誌綠燈左轉
    云云。惟迄本院辯論終結時，均未提出該名證人之年籍資料
    供本院傳訊。且宋俊傑證稱：伊到場時有問乘客，乘客說當
    時那是綠燈，但沒有注意是不是左轉箭頭綠燈等語（交易緝
    卷第41、43頁）。宋俊傑對此情，已明確肯定該名乘客無法
    回答案發當時之燈光號誌。從而，被告上開辯解，亦乏事證
    可佐，即無足採。
  (5)宋俊傑證述：從竹東往新竹方向約中興路4段900巷那邊過來
    有一點下坡，一直到的路段肇事現場都是下坡，但坡度不會
    很陡（交易緝卷第42頁），及古玉能證稱：那個路口不是大
    轉彎，伊印象那是直路等語（交易緝卷第46頁），是被告以
    案發地點馬銘穎的行向有1個彎道，且是下坡路段，當時馬
    銘穎的速度很快云云，尚與宋俊傑、古玉能證述路況情節不
    符，被告以馬銘穎超速，尚屬無稽，不足憑採。
(三)按汽車行駛至交岔路口，其轉彎應遵守燈光號誌，且應注意
    車前狀況，並隨時採取必要之安全措施，道路交通安全規則
    第102條第1項第1款前段及第94條第3項分別定有明文。被告
    於上開時、地駕車，本應注意上開規定，且依當時天候晴、
    夜間有照明、路面鋪裝柏油、乾燥無缺陷、無障礙物，視距
    良好，並無不能注意之情事，竟疏於注意及此，以致撞擊馬
    銘穎騎乘之輕型機車，使馬銘穎受傷，顯有轉彎未遵守燈光
    號誌，及未注意車前狀況之過失等情，足堪認定。又馬銘穎
    確因本件車禍受有頭部外傷併急性硬腦膜下出血術後等傷害
    ，並伴隨輕度失語症、頭部外傷適應症而有記憶力減退、語
    言表達困難、智能狀況不足以勝任原本實驗室的操作作業，
    需長期復健等情，有高雄市立小港醫院診斷證明書、財團法
    人佛教慈濟綜合醫院診斷證明書、馬偕紀念醫院乙種診斷證
    明書等存卷可查（偵卷第13至15頁、交易卷第19頁），被告
    過失駕駛行為，與馬銘穎受傷間，具有相當因果關係，亦可
    認定。
(四)馬銘穎所受上開傷勢復原之情形，經原審函詢之結果：被害
    人為左腦外傷顱內出血，而左腦為語言中樞，左腦受傷亦會
    影響語言能力，被害人已復健治療超過1 年，病情已穩定等
    情，有高雄市立小港醫院98年7月27日高醫秘字第098000111
    2號函暨其所附被害人之病情說明在卷供參（交易緝字卷第6
    8 、69頁）。復經原審依職權傳訊馬銘穎到庭，馬銘穎均能
    明白陳述自己的年籍資料，亦可清楚理解原審法官詢問之事
    項，切題回答，有原審審理筆錄存卷可考（交易緝卷第163
    反頁）。另徵諸馬銘穎於原審證述：95年5 月22日以後就沒
    有再去接受復健或治療，因為95年7 月要回工研院工作，醫
    生評鑑伊的情況，表示可以再回去工作，現在的身體狀況肢
    體OK，有作瑜珈、訓練平衡，工研院計劃在99年3 月31日結
    束，伊就懷孕，沒有繼續找工作了，從95年7月到99年3月31
    日都是在工研院從事伊原來的研究計劃工作，這段工作期間
    ，同事說伊改變很多，專業能力有影響，學習上有點障礙，
    回到工作從頭學，但還是可以學等語（交易緝卷第164 反頁
    ）。復經本院電請馬銘穎再次前往醫院鑑定，指定代行告訴
    人即馬銘穎之父馬志森表示不願意，有本院公務電話查詢紀
    錄表存卷可參（本院卷第22頁）。又馬銘穎雖領有身心障礙
    手冊（偵卷末頁證物袋內），然其上記載鑑定日期「
    0000000」
    、重新鑑定日期為「09601」，顯然馬銘穎之傷勢是否已達
    身心障礙尚須相當時間予以重複鑑定，自非永久無法復原。
    綜上，在無任何其他積極事證足以證明馬銘穎所受之傷害，
    已達刑法所稱重大不治或重大難治之重傷程度下，檢察官認
    馬銘穎因
    本件車禍受有重傷害，容有誤會。
四、綜上所述，被告所辯，均核無足取。本件事證明確，被告犯
    行堪以認定，應予依法論科。
五、被告行為後，刑法及罰金罰鍰提高標準條例業經修正，並自
    95年7月1日生效施行。關於本件：
  (1)刑法第33條第5 款有關罰金之最低額度修正後已提高，比較
    新舊法，以舊法有利於被告。
  (2)刑法第62條有關自首規定，由原規定「減輕其刑」，修正為
    「得減輕其刑」。比較新舊法，以舊法較有利於被告。
  (3)刑法第41條第1 項關於易科罰金折算標準亦經修正提高。比
    較新舊法，以舊法較有利於被告。
  (4)綜合上開法律修正前、後之比較，以舊刑法對被告較為有利
    ，自應整體適用舊刑法相關規定。
六、核被告所為，係犯刑法第284條2項前段業務過失傷害罪，公
    訴意旨認被告係犯同法條第2 項後段業務過失致重傷罪，容
    有未洽，惟其基本事實同一，本院自應予審理，並變更起訴
    法條。末查被告於肇事後委請同事報警，於警員到場未發覺
    犯人前主動表明為肇事者並接受裁判，業經被告供承在案（
    偵卷第8頁，交易緝卷第169反頁），核與古玉能證述情節大
    致相符（交易緝卷第46頁），並有新竹縣警察局道路交通事
    故肇事人自首情形紀錄表1 紙存卷供參（偵卷第24頁），其
    對於未發覺之罪自首而受裁判，應依修正前刑法第62條前段
    規定減輕其刑。
七、原審以被告事證明確予以論罪科刑，固非無見。惟查：(1)被
    告疏未注意汽車行駛至交岔路口，其轉彎應遵守燈光號誌，
    及應注意車前狀況，並隨時採取必要之安全措施之規定，終
    至過失肇事，原判決事實、理由贅載被告疏未注意「兩車併
    行之間隔」，稍有違誤。(2)按刑事審判旨在實現刑罰權之分
    配正義，故法院對於有罪被告之科刑，應符合罰刑相當之原
    則，使輕重得宜，罰當其罪，此所以刑法第57條明定科刑時
    ，應以行為人之責任為基礎，並審酌一切情狀，尤應注意該
    條所列10款事項，以為科刑輕重之標準。經查，被告係從事
    駕駛業務之人，駕駛車輛之注意義務本即較常人為高，竟疏
    未注意轉彎車輛應遵守燈光號誌，復未注意車前狀況，採取
    必要之安全措施，造成馬銘穎腦部受有嚴重傷害，除須接受
    手術治療外，尚須持續積極復健，所受傷害嚴重，被告於肇
    事後拒絕賠償並避不見面，於案發4 年後通緝到案，始勉與
    指定代行告訴人馬志森達成新台幣（下同）50萬元和解，惟
    迄今僅給付5萬元，並於本院飾詞狡辯誤以和解金為5萬元，
    復對於過失責任完全撇清，不知悔悟，犯後態度惡劣，原審
    量處有期徒刑4 月，較之馬銘穎所受苦難顯然過輕，原審量
    刑即有違罪刑相當原則，使刑罰輕重失衡，容有未洽。是檢
    察官上訴意旨除以馬銘穎受傷已達重大不治或難治之程度而
    屬重傷害，因卷內尚無積極事證證明馬銘穎身體或健康確實
    有重大難治之傷害，已如前述而無理由外，檢察官另以原判
    決對被告量刑過輕等語，指摘原判決不當，此部分尚非無理
    由，且原判決另有上開可議之處，自應由本院撤銷改判。
八、爰審酌被告一時疏失駕車，造成馬銘穎受有嚴重傷害，經腦
    部危險手術後，並經持續復健，方逐漸康復，付出代價極為
    慘重，被告犯後無絲毫悔悟、道歉之心，竟逃匿無蹤，致使
    馬銘穎求償無門，身心俱疲，雖被告4 年後通緝到案，亦僅
    為求寬典而與指定代行告訴人馬志森達成和解，事後未遵期
    賠償馬銘穎，和解如同具文，犯後態度顯然不佳，兼衡被告
    以專科肄業之程度，營生能力有限，所生損害甚鉅等一切情
    狀，量處有期徒刑6月，並諭知易科罰金之折算標準。末被
    告犯罪時間雖於96年4月24日以前，然其於96年4月3日為原
    審法院發布通緝，迄98年5月22日始為警緝獲，有原審法院
    96 年4月3日96年新院雲刑良緝字第45號通緝書、被告98年5
    月22日警詢筆錄等存卷可查（交易卷第43頁，他卷第3、4頁
    ）。是被告既未於96年12月31日以前自動歸案接受審判，即
    無上開減刑條例之適用，併予說明。
據上論斷，應依刑事訴訟法第369條第1項前段、第364條、第299
條第1項前段、第300條，刑法第2條第1項前段、第284條第2項前
段，修正前刑法第62條前段、第41條第1 項前段，廢止前罰金罰
鍰提高標準條例第1條前段、第2條，現行法規所定貨幣單位折算
新臺幣條例第2條，判決如主文。
本案經檢察官劉文水到庭執行職務。
中    華    民    國    100    年    1    月    27    日
                  刑事第二庭審判長法  官 洪光燦
                                  法  官 宋明蒼
                                  法  官 李麗玲
以上正本證明與原本無異。
不得上訴。
                                  書記官 廖婷璇
中    華    民    國    100    年    1    月    27    日
附錄本案論罪科刑法條全文：
刑法第284條第2項
從事業務之人，因業務上之過失傷害人者，處一年以下有期徒刑
、拘役或一千元以下罰金，致重傷者，處三年以下有期徒刑、拘
役或二千元以下罰金。